臺灣臺北地方法院刑事判決
110年度審訴字第1726號

公  訴  人  臺灣臺北地方檢察署檢察官
被      告  李俊徹
選任辯護人  王聖傑律師
            藍健軒律師
上列被告因詐欺等案件，經檢察官提起公訴（110年度偵字第288
88號）及追加起訴（110年度偵字第32396號），嗣因被告於本院
準備程序中就被訴事實為有罪之陳述，經本院告知簡式審判程序
意旨，並聽取公訴人、被告及辯護人之意見後，本院合議庭裁定
由受命法官獨任進行簡式審判程序，判決如下：
    主      文
李俊徹犯三人以上共同詐欺取財罪，處有期徒刑壹年。又犯三人
以上共同詐欺取財罪，處有期徒刑壹年壹月。應執行有期徒刑壹
年參月。
    事      實
一、李俊徹於民國110年6、7月間，加入綽號「小凱」、「叔叔
    」之真實姓名年籍均不詳所屬具有持續性及牟利性之有結構
    性之3人以上之不詳詐欺集團犯罪組織，擔任收取被害人遭
    詐騙款項之車手角色，負責領取詐欺得來之財物，再交予詐
    欺集團上游成員，以此分工模式及層層轉手方式，掩飾隱匿
    詐欺犯罪所得之來源、去向，確保詐欺犯罪所得，遂行詐欺
    及洗錢犯行。李俊徹與其所屬詐欺集團成年成員共同意圖為
    自己不法之所有，基於3人以上共同詐欺取財及洗錢之犯意
    聯絡，先後為下列行為：
（一）於110年8月17日9時30分許，先由詐騙集團成員致電楊春
      喜，佯稱因楊春喜之子涉及幫友人拿取毒品，須賠償新臺
      幣（下同）10萬元之損失，否則將有生命危險云云，致楊
      春喜信以為真而陷於錯誤，即於同日10時42分許，依照不
      詳詐欺集團成員指示，將10萬元款項放置於臺北市大安區
      信義路2段10巷口草叢內隱密處，隨即離開現場，李俊徹
      則依詐欺集團上游成員指示，從桃園中壢住處出發至臺北
      待命，並於同日10時55分許，將上開草叢內之10萬元款項
      取走，並從中抽取3千元作為報酬後，再依指示將其餘款
      項放置於不詳地點以上交給詐欺集團上游成員，藉此製造
      金流斷點，以掩飾及隱匿詐欺所得財物之來源、去向及所
      在。
（二）於110年8月27日9時38分許，先由詐騙集團女性成員致電
      林照雄，佯稱係林照雄之女兒，再由詐騙集團男性成員訛
      稱因林照雄之女在外替人作保，因債務人欠款150萬元，
      要林照雄之女負責賠償等情，致林照雄陷於錯誤，與詐欺
      集團成員相約在臺北市大安區仁愛路4段130號仁愛國中校
      門口交付款項，李俊徹即依「叔叔」之指示，於同日10時
      40分許，前往仁愛國中校門口，向林照雄拿取現金10萬元
      。李俊徹從中抽取3千元作為報酬後，再將其餘款項攜至
      臺北市萬華區龍山寺附近，並丟置在路邊某處，隨即離開
      現場，以此製造金流斷點，以掩飾及隱匿詐欺所得財物之
      來源、去向及所在。
（三）嗣楊春喜、林照雄驚覺受騙報警處理，經警於110年9月24
      日，持搜索票至李俊徹位於桃園市中壢區之住處執行搜索
      ，當場扣得如附表所示之物。
二、案經楊春喜、林照雄訴由臺北市政府警察局大安分局報告臺
    灣臺北地方檢察署檢察官偵查起訴。
    理      由
壹、程序事項
一、訊問證人之筆錄，以在檢察官或法官面前作成，並經踐行刑
    事訴訟法所定訊問證人之程序者為限，始得採為證據，組織
    犯罪防制條例第12條第1項中段定有明文。告訴人楊春喜、
    林照雄於警詢中所為之陳述，就被告李俊徹違反組織犯罪防
    制條例部分，依上揭規定，不具證據能力。
二、本件被告所犯非死刑、無期徒刑或最輕本刑有期徒刑3年以
    上之罪，亦非高等法院管轄第一審案件，且於準備程序進行
    中，被告先就被訴事實為有罪之陳述，經告知被告簡式審判
    程序之旨，並聽取檢察官、被告及辯護人之意見後，本院裁
    定進行簡式審判程序，是本件之證據調查，依刑事訴訟法第
    273條之2規定，不受同法第159條第1項、第161條之2、第16
    1條之3、第163條之1及第164條至第170條規定之限制，合先
    敘明。
貳、實體事項　　
一、上揭事實，業據被告於本院準備程序及審理時均坦承不諱（
    見110年度審訴字第1726號卷第75至86頁），核與證人即告
    訴人楊春喜於警詢、告訴人林照雄於警詢及偵查中證述之情
    節（見偵28888號卷第21至23頁，偵32396號卷第15至18、49
    至53頁）大致相符，且有臺北市政府警察局大安分局搜索扣
    押筆錄暨扣押物品目錄表（見偵28888號卷第27至33頁）、
    監視器畫面暨翻拍照片、查獲照片（見偵28888號卷第43至1
    19頁）、被告取款沿線監視器錄影畫面擷圖、詐欺集團成員
    來電紀錄翻拍照片、臺北市政府警察局大安分局刑案查訪表
    （見偵32396號卷第19至25頁）在卷可稽，足證被告之任意
    性自白核與事實相符，堪以採信。綜上，本件事證明確，被
    告犯行堪以認定，應依法論科。
二、論罪科刑　　
(一)按洗錢防制法第14條第1項之一般洗錢罪，祇須有第2條各款
    所示行為之一，而以第3條規定之特定犯罪作為聯結即為已
    足。另過去實務認為，行為人對犯特定犯罪所得之財物或利
    益作直接使用或消費之處分行為，或僅將自己犯罪所得財物
    交予其他共同正犯，祇屬犯罪後處分贓物之行為，非本條例
    所規範之洗錢行為，惟依新法規定，倘行為人意圖掩飾或隱
    匿特定犯罪所得來源，而將特定犯罪所得直接消費處分，甚
    或交予其他共同正犯予以隱匿，或由共同正犯以虛假交易外
    觀掩飾不法金流移動，即難認僅單純犯罪後處分贓物之行為
    ，應仍構成新法第2條第1或2款之洗錢行為(最高法院108年
    度台上字第2057號、第2425號、第2402號判決意旨參照)。
    查本案被告前往收取告訴人2人交付之款項後，依指示至特
    定處所將贓款交付上游詐欺集團成員，此輾轉交付贓款之用
    意，在於將取得贓款，透過處置或分層化，客觀上切斷詐騙
    所得金流之去向，阻撓國家對詐欺犯罪所得之追查，被告知
    悉所屬詐欺集團意欲藉此切斷金流去向仍配合為之，主觀上
    自具有掩飾、隱匿該財產與犯罪之關聯性，以逃避國家追訴
    、處罰之犯意聯絡，其所為自屬洗錢防制法第2條第1、2款
    所稱之洗錢行為甚明，應依同法第14條之規定論處。
(二)核被告就事實欄一(一)所為，係犯組織犯罪防制條例第3條
    第1項後段之參與犯罪組織、刑法第339條之4第1項第2款之3
    人以上共同詐欺取財罪及違反洗錢防制法第14條第1項普通
    洗錢罪；就事實欄一(二)所為，係犯刑法第339條之4第1項
    第2款之3人以上共同詐欺取財罪及違反洗錢防制法第14條第
    1項普通洗錢罪。
(三)被告與「小凱」、「叔叔」等人及所屬詐欺集團成員間，就
    上開犯行，有犯意聯絡及行為分擔，應論以共同正犯。
(四)被告就事實欄一(一)所犯之參與犯罪組織、加重詐欺、洗錢
    等罪，就事實欄一(二)所犯之加重詐欺、洗錢等罪，其各罪
    犯行均有部分合致，且犯罪目的單一，依一般社會通念，應
    評價為一罪方符合刑罰公平原則，為想像競合犯，應依刑法
    第55條規定，各從一重論以刑法第339條之4第1項第2款之3
    人以上共同詐欺取財罪處斷。
(五)被告就事實欄一(一)、(二)所示犯行，犯意各別，行為互殊
    ，並侵害不同被害人之財產法益，應予分論併罰。　
(六)被告之辯護人以被告已坦承犯行，且與告訴人楊春喜達成和
    解，並有意賠償告訴人林照雄，目前已從事正當工作，犯後
    態度良好，且非詐欺集團主謀為由，請求給予依刑法第59條
    規定酌減其刑云云。按犯罪之情狀顯可憫恕，認科以最低度
    刑仍嫌過重者，得酌量減輕其刑，刑法第59條定有明文。此
    規定必須犯罪有特殊之原因，在客觀上足以引起一般人之同
    情，認為即予宣告法定低度刑期仍嫌過重者，始有其適用，
    至於被告犯罪動機、犯罪手段、犯罪後之態度、素行、家庭
    狀況等情狀，僅可為法定刑內從輕量刑之審酌因子，不得據
    為酌量減輕之理由（最高法院51年台上字第899號判例、77
    年度台上字第4382號判決即同此旨）。本院考量國內詐欺集
    團近年越發猖獗，經政府三令五申宣導禁絕及嚴格查緝，被
    告為智識健全之人，對於何者當為、何者不應為當無不知之
    理，竟圖快速獲取財物而起僥倖之心，參與詐欺集團，擔任
    取款車手，負責將取得之款項抽取報酬後，依詐欺集團指示
    置放於指定地點之工作，依其犯罪情狀，客觀上並不足以引
    起一般人之同情，亦無情輕法重、堪予憫恕之處，無縱科以
    最低度刑猶嫌過重之情形。被告之辯護人為被告利益所為前
    揭主張，核屬刑法第57條第10款犯後態度之量刑審酌事項，
    僅得作為法定刑內量刑之標準，而非犯罪情狀可憫恕之特殊
    原因、環境或背景，是其請求本院依刑法第59條減輕其刑，
    要屬無據，併此敘明。　　　　
(七)又按想像競合犯之處斷刑，本質上係「刑之合併」。其所謂
    從一重處斷，乃將想像競合犯組成之評價上數罪，合併為科
    刑一罪，其所對應之刑罰，亦合併其評價上數罪之數法定刑
    ，而為一個處斷刑。易言之，想像競合犯侵害數法益者皆成
    立犯罪，論罪時必須輕、重罪併舉論述，同時宣告所犯各罪
    名，包括各罪有無加重、減免其刑之情形，亦應說明論列，
    量刑時併衡酌輕罪部分量刑事由，評價始為充足，然後依刑
    法第55條前段規定「從一重處斷」，非謂對於其餘各罪可置
    而不論。因此，法院決定處斷刑時，雖以其中最重罪名之法
    定刑，做為裁量之準據，惟於裁量其輕重時，仍應將輕罪合
    併評價在內（最高法院108年度台上字第4405號判決意旨參
    照）。查被告於本院審理時自白一般洗錢犯行，依洗錢防制
    法第16條第2項之規定，原應減輕其刑，惟被告所犯一般洗
    錢罪，屬想像競合犯其中之輕罪，被告就本案犯行係從一重
    之三人以上共同詐欺取財罪，就被告此部分想像競合輕罪應
    減刑部分，依上開說明，由本院於後述依刑法第57條量刑時
    一併衡酌該部分減輕其刑事由，附此說明。　　
(八)爰審酌被告加入該詐欺集團擔任取款車手工作，共同侵害告
    訴人楊春喜、林照雄之財產法益，法治觀念偏差，助長詐欺
    犯罪猖獗，危害社會治安，增加犯罪查緝及被害人求償之困
    難，所為實值非難；惟考量被告犯後於本院中坦承全部犯行
    ，合於洗錢防制法第16條第2項所定之減輕其刑事由，且其
    於本案犯行分工參與程度上，僅是提領帳戶內之款項後轉交
    予集團上游收受，無具體事證顯示其係該犯罪團體之主謀或
    主要獲利者，亦非直接向被害人施行詐術之人，尚非處於詐
    欺集團核心地位，且被告已與告訴人楊春喜以6000元經調解
    成立，並當場給付完畢，有本院調解筆錄可參（見110年度
    審訴字第1726號卷第55至56頁），然尚未與告訴人林照雄達
    成和解，兼衡被告犯罪之動機、目的、手段、所得利益、所
    生損害、告訴人2人對本案之意見，暨被告為高職肄業之教
    育程度（見本院卷附之個人戶籍資料完整姓名查詢結果）、
    職業收入、需扶養人口等家庭經濟生活狀況（見110年度審
    訴字第1726號卷第85頁）等一切情狀，分別量處如主文所示
    之刑，並依法定其應執行之刑。
(九)按犯第1項之罪者，應於刑之執行前，令入勞動場所，強制
    工作，其期間為3年，組織犯罪防制條例第3條第3項固定有
    明文，惟上開規定就受處分人之人身自由所為限制，違反憲
    法比例原則及憲法明顯區隔原則之要求，與憲法第8條保障
    人身自由之意旨不符，應自本解釋公布之日(即110年12月10
    日)起失其效力，業經司法院釋字第812號解釋在案。從而，
    上開規定既經司法院大法官認定有違憲之情事，且自解釋公
    布之日起失其效力，本案自無從對被告宣告強制工作，併予
    敘明。　　　
三、沒收
(一)扣案如附表編號1所示之行動電話1支，雖為被告所有，然被
    告於警詢中供稱：詐欺集團上游會打工作機跟伊我聯絡，伊
    後來把工作機丟在公路上面等語（見偵28888號卷第19頁）
    ，卷內復無證據證明扣案行動電話係供本案加重詐欺犯罪所
    用之物，而與本案犯罪具有關聯性，爰不予宣告沒收。至扣
    案如附表編號2所示之衣物及手提包，雖屬被告所有，惟僅
    為被告於案發時所穿著之衣物及使用之物品，並無積極證據
    可資證明與本件犯罪有直接關連性，爰不宣告沒收。
(二)查被告本案每次取款可獲得3000元之報酬等情，業經被告於
    偵查時供認無訛（見偵32396號卷第52頁），故被告因本案2
    次犯行共獲得6000元之報酬，且該筆款項並未扣案，屬被告
    之犯罪所得，本應依法宣告沒收、追徵，惟考量被告既已與
    告訴人楊春喜以6000元達成調解，並已給付完畢，業如前述
    ，已足以達沒收制度剝奪被告犯罪所得之立法目的，如再諭
    知沒收被告上揭犯罪所得，將使被告承受過度之不利益，顯
    屬過苛，是依刑法第38條之2第2項之規定，不予宣告沒收。
    另被告就所提領、扣除上開報酬6000元之餘款，被告已依上
    手成員指示轉交所指定之人，則非屬被告所得實際支配管領
    之財物，故無從依洗錢防制法第18條第1項規定宣告沒收，
    併此敘明。　
據上論斷，應依刑事訴訟法第273條之1第1項、第299條第1項前
段，組織犯罪防制條例第3條第1項後段，洗錢防制法第14條第1
項，刑法第11條前段、第28條、第339條之4第1項第2款、第55條
、第51條第5款，刑法施行法第1條之1第1項，判決如主文。
本案經檢察官陳鴻濤提起公訴，檢察官牟芮君追加起訴，檢察官
謝奇孟到庭執行職務。
中　　華　　民　　國　　111 　年　　2 　　月　　23  　日
　　　　　　　　　刑事第二十二庭法　官  莊書雯　
上正本證明與原本無異。 
如不服本判決應於收受送達後20日內向本院提出上訴書狀，並應
敘述具體理由；其未敘述上訴理由者，應於上訴期間屆滿後20日
內向本院補提理由書（均須按他造當事人之人數附繕本）「切勿
逕送上級法院」。告訴人或被害人如對於本判決不服者，應具備
理由請求檢察官上訴，其上訴期間之計算係以檢察官收受判決正
本之日期為準。 因疫情而遲誤不變期間，得向法院聲請回復原
狀。
                                書記官  黃馨儀
中　　華　　民　　國　　111 　年　　3 　　月　　2 　　日
附錄本案論罪科刑法條全文：
中華民國刑法第339條之4
犯第339條詐欺罪而有下列情形之一者，處1年以上7年以下有期
徒刑，得併科1百萬元以下罰金：
一、冒用政府機關或公務員名義犯之。
二、三人以上共同犯之。
三、以廣播電視、電子通訊、網際網路或其他媒體等傳播工具，
    對公眾散布而犯之。
前項之未遂犯罰之。
組織犯罪防制條例第3條
發起、主持、操縱或指揮犯罪組織者，處3年以上10年以下有期
徒刑，得併科新臺幣 1 億元以下罰金；參與者，處6月以上 5 
年以下有期徒刑，得併科新臺幣 1 千萬元以下罰金。但參與情
節輕微者，得減輕或免除其刑。
具公務員或經選舉產生之公職人員之身分，犯前項之罪者，加重
其刑至二分之一。
犯第 1 項之罪者，應於刑之執行前，令入勞動場所，強制工作
，其期間為 3 年。
前項之強制工作，準用刑法第 90 條第 2 項但書、第 3 項及第
98 條第 2 項、第 3 項規定。
以言語、舉動、文字或其他方法，明示或暗示其為犯罪組織之成
員，或與犯罪組織或其成員有關聯，而要求他人為下列行為之一
者，處 3 年以下有期徒刑，得併科新臺幣 3 百萬元以下罰金：
一、出售財產、商業組織之出資或股份或放棄經營權。
二、配合辦理都市更新重建之處理程序。
三、購買商品或支付勞務報酬。
四、履行債務或接受債務協商之內容。
前項犯罪組織，不以現存者為必要。
以第 5 項之行為，使人行無義務之事或妨害其行使權利者，亦
同。
第 5 項、第 7 項之未遂犯罰之。
洗錢防制法第14條
有第2條各款所列洗錢行為者，處7年以下有期徒刑，併科新臺幣
500萬元以下罰金。
前項之未遂犯罰之。
附表：
編號 扣押物品名稱及數量 1 行動電話1支(門號：0000000000) 2 襯衫1件、長褲1件、皮帶1條、皮鞋1雙、手提包1個